【裁判字號】    98,上訴,2955
【裁判日期】    980916
【裁判案由】    護照條例
【裁判全文】
臺灣高等法院刑事判決               98年度上訴字第2955號
上  訴  人  臺灣桃園地方法院檢察署檢察官
被      告  甲○○
上列上訴人因被告違反護照條例案件，不服臺灣桃園地方法院98
年度訴字第151號，中華民國98年5月27日第一審判決（起訴案號
：臺灣桃園地方法院檢察署97年度偵字第6319號），提起上訴，
本院判決如下：
    主  文
上訴駁回。
    理  由
一、公訴意旨略以：被告甲○○明知將護照交付他人即是為供他
    人冒名使用，竟基於與乙○○（現由臺灣桃園地方法院檢察
    署檢察官以97年度偵字第6319號案件通緝中）共同變造護照
    之犯意聯絡，於民國96年4月間，將身分證等證件交付乙○
    ○，由乙○○持以委託不知情之凱悅旅行社職員廖碧鶯申辦
    護照及澳洲簽證後，將護照交付某真實姓名年籍不詳之大陸
    人士使用。嗣內政部刑事警察局接獲我國外交部領事事務局
    函告，有某真實姓名年籍不詳之大陸人士於96年7月3日持經
    變造後之甲○○所有中華民國第000000000號護照自香港搭
    乘GA863號班機抵達印尼雅加達，欲轉機偷渡至澳洲伯斯，
    經印尼移民單位予以查獲，足生損害於外交部領事事務局對
    中華民國護照管理正確性等語，因認被告涉犯違反護照條例
    第24條第1項、第2項之變造護照足生損害於公眾及將護照交
    付他人供人冒名使用罪嫌。
二、按犯罪事實應依證據認定之，無證據不得認定犯罪事實；不
    能證明被告犯罪者，應諭知無罪之判決，刑事訴訟法第154
    條第2項、第301條第1項分別定有明文。而認定不利於被告
    之事實，須依積極證據，苟積極證據不足為不利於被告事實
    之認定時，即應為有利於被告之認定，更不必有何有利之證
    據（最高法院30年上字第816號判例要旨參照）。故被告否
    認犯罪事實所持之辯解，縱屬不能成立，仍非有積極證據足
    以證明其犯罪行為，不能遽為有罪之認定（最高法院30年上
    字第1831號判例要旨參照）。又檢察官對於起訴之犯罪事實
    ，應負提出證據及說服之實質舉證責任。倘其所提出之證據
    ，不足為被告有罪之積極證明，或其指出證明之方法，無從
    說服法院以形成被告有罪之心證，基於無罪推定之原則，自
    應為被告無罪判決之諭知（最高法院92年臺上字第128號判
    例要旨參照）。
三、本件公訴人認被告甲○○涉有護照條例第24條第1項、第2項
    之罪嫌，無非係以被告甲○○於偵訊時之供述、證人廖碧鶯
    於警詢時之證述、中華民國普通護照申請書、變造後之甲○
    ○護照正本1本、澳洲電子簽證申請表影本1份、外交部領事
    事務局予內政部刑事警察局函1紙、入出國及移民署國境事
    務大隊鑑識調查隊鑑驗書1份為其主要論據。訊據被告固坦
    承確有提供證件、照片予乙○○辦理護照，惟堅決否認有何
    違反護照條例之犯行，辯稱：於96年4月間，其於旅行社工
    作之友人乙○○告知要帶其出國旅遊，要求其提供退伍令代
    為辦理護照，其確有交付證件、照片予乙○○，之後乙○○
    即不知去向，故伊並未拿到護照，伊平日使用電話為000000
    0000號，0000000000號電話係乙○○所有等語。經查：
(一)扣案名義為被告甲○○，護照號碼為000000000號之中華民
    國護照，經內政部入出國及移民署國境事務大隊鑑定結果，
    確認該本護照確有變造情事，此有該隊書函1紙在卷足憑（
    見偵查卷第57頁至第58頁），然負責承辦本件被告護照申請
    事宜之凱悅旅行社職員廖碧鶯於警詢中陳稱：本件被告申請
    中華民國普通護照係由伊辦理，伊並未與被告接觸，而係乙
    ○○交付被告相關證件，辦妥護照後，有依被告名片上之記
    載，撥打號碼為0000000000號之電話聯絡被告，接電話之人
    表示無暇前來領取，請乙○○代為領取等語（見偵查卷第5
    頁），並提出乙○○所提供之被告名片1紙為據，行動電話
    0000000000號登記使用人為呂佳蓮，此有通聯調閱查詢單1
    紙在卷足憑（見偵查卷第10頁），而呂佳蓮於警詢中陳稱：
    伊與乙○○之前係男女朋友關係，0000000000號電話係伊申
    請後交給乙○○使用，平日伊與乙○○均係以0000000000號
    電話聯絡等語明確（見偵查卷第7頁至第8頁），足見000000
    0000號行動電話應係乙○○使用無訛，是由乙○○提供名為
    被告名義，然實係其個人使用電話之名片予廖碧鶯乙節觀之
    ，乙○○自始即不欲廖碧鶯與被告有所接觸與聯絡，堪認乙
    ○○並無交付前揭護照予被告之意甚明，是被告辯稱：伊係
    遭乙○○欺騙方交付證件及照片，事後亦未領取該護照乙節
    ，應屬可信，尚難僅因被告有交付證件予乙○○代為辦理護
    照，即遽認其與乙○○有共同變造護照及將護照交付他人供
    人冒名使用之犯意聯絡。
(二)雖檢察官以被告就乙○○所從事之旅行業及是否知悉護照已
    申請下來等情，所辯前後不一，事後未積極找尋乙○○或報
    警處理之舉止不符常情，且被告自94年7月起即有3家銀行信
    用卡卡債約10萬元未繳遭強制停卡，至今尚未清償完畢，於
    96年間亦曾犯幫助詐欺罪，何有足夠之經濟能力負擔出國旅
    遊費用而答應乙○○參加旅遊並辦理護照等情，認被告所為
    辯解不可採信云云。惟查，證人廖碧鶯於警詢中稱：其任職
    於凱悅旅行社，而乙○○僅為其客戶（見偵查卷第6頁），
    則乙○○是否確實從事旅行業，究竟任職於何家旅行社，已
    有可疑，且被告自稱乙○○僅為其房客，曾告知係從事旅行
    業等語，故尚難要求被告對於乙○○所屬旅行業之名稱清楚
    知悉。而是否確知護照已申請妥當，牽涉被告對於申請流程
    是否明暸而可能產生不同認知，當無從作為認定被告是否犯
    有違反護照條例之證據。至被告未找尋乙○○或未報警乙節
    ，或因被告所交付僅為退伍令及身分證影本，並非重要證件
    ，對日常生活未造成重大影響，而未積極追查申辦護照之後
    續結果，且被告稱其當時因另案遭通緝，亦未報警，其所為
    辯解，均不違反常情。至被告雖有卡債尚未清償完畢及前有
    幫助詐欺前科，然此與本案並無必然關聯，亦難僅據此推認
    被告有本件犯行。
四、綜上所述，基於禁止推定罪狀之法則，確保國家刑罰權之正
    確行使之目的下，公訴意旨所依憑之證據，猶難遽論被告甲
    ○○有何變造護照足生損害於公眾及將護照交付他人供人冒
    名使用之犯行。此外，復查無其他積極證據足以證明被告確
    有公訴人所指上開犯行，既不能證明被告犯罪，從而原審依
    前揭法條及判例意旨所示，判決被告無罪，經核並無違誤。
    公訴人上訴意旨猶執陳詞，仍認被告甲○○應成立違反護照
    條例之犯行，為無理由，應予駁回。
據上論斷，應依刑事訴訟法第368條，判決如主文。
本案經檢察官侯寬仁到庭執行職務。
中    華    民    國    98    年    9     月    16    日
                  刑事第二十一庭審判長法  官  蘇隆惠
                                      法  官  楊力進
                                      法  官  許永煌
以上正本證明與原本無異。
檢察官如不服本判決，應於收受送達後10日內向本院提出上訴書
狀，其未敘述上訴之理由者並得於提起上訴後10日內向本院補提
理由書（均須按他造當事人之人數附繕本）「切勿逕送上級法院
」。
                                      書記官  楊妙恩
中    華    民    國    98    年    9     月    16    日


司法院資訊處製作；財團法人民間司法改革基金會備份。
